臺灣高等法院民事判決
上　訴　人　甲○○
訴訟代理人　黃丁風律師
　　　　　　黃敬唐律師
　　　　　　黃雅羚律師
被　上訴人　乙○○
訴訟代理人　黃憲男律師
複　代理人　陳英鳳律師
上列當事人間請求所有權移轉登記事件，上訴人對於中華民國93
年8月20日臺灣基隆地方法院93年度重家訴字第2號第一審判決提
起上訴，經本院於94年5月31日言詞辯論終結，判決如下：
    主    文
上訴駁回。
第二審訴訟費用由上訴人負擔。
    事    實
甲、上訴人方面：
一、聲明：
  (一)原判決廢棄。
  (二)被上訴人應將坐落基隆市○○區○○段三小段23地號、面積
    26平方公尺、權利範圍全部與同所24地號、面積14平方公尺
    、權利範圍全部之土地（下稱系爭土地），及坐落上開土地
    及同所22、25地號土地上之加強磚造物，即同所74建號，門
    牌號碼基隆市○○路31號1樓、面積29.30平方公尺之建物（
    下稱系爭房屋，與系爭土地合稱為系爭房地）之權利範圍全
    部，移轉登記為伊所有。
二、陳述：除與原判決記載相同者，茲予引用外，補稱略以：
  (一)證人張呆、何芳吉及林淑等三人於原審已證稱系爭房地之所
    有權均為訴外人何莊寶珠一人所有。惟原審僅據房屋分開協
    議書及林茂旺不實之證言，認被上訴人為系爭房地之共有人
    ，與伊已拋棄繼承等不利伊之認定，自屬有誤。
  (二)系爭房屋分開協議書及公證人之現場勘驗筆錄之形式上固均
    記載伊拋棄繼承，但實係伊本於夫妻情份及為免額外增加過
    戶之稅賦負擔，而與被上訴人約定由伊拋棄繼承，並繼續借
    用被上訴人之名義辦理登記，伊並無拋棄繼承之意思，故系
    爭房屋分開協議書係通謀虛偽之意思表示所做成，自屬無效
    。又公證人於公證時，係基於通謀當事人之不實證言做成現
    場勘驗筆錄，因此上開筆錄亦屬無效。
  (三)系爭房地之所有權狀均在伊保管中，益足認系爭房地實際上
    係屬伊所有，伊僅借用被上訴人之名義辦理登記，故伊向被
    上訴人合法終止借名登記之法律關係後，自得請求被上訴人
    將系爭房地之所有權移轉登記予伊所有。
三、證據：除援用原審所提出者外，補提臺灣基隆地方法院基院
    慧民天字第26997號函、基隆市政府商業登記卡、基隆市○
    ○區○○路23、24號房屋之建築執照申請書（添建工程）、
    建照執照及建築設計圖、基隆市政府營利事業登記公示詳細
    資料、建物登記謄本、舊式土地登記謄本、建築改良物所有
    權狀、土地所有權狀、基隆市信義地政事務所民眾閱覽異動
    索引、被上訴人印文、房屋租賃契約、起訴狀及臺灣基隆地
    方法院93年訴字第115號民事言詞辯論筆錄為證，並聲請訊
　　問證人朱宇蓁、余德慶與黃木樹。
乙、被上訴人方面：
一、聲明：駁回上訴。
二、陳述：除與原判決記載相同者，茲予引用外，補稱略以：
  (一)系爭房屋之興建與增建，伊父林茂旺均有出資，而為共有人
    之一，伊父將其所有持分登記為伊名義，自為合法。況訴外
    人何莊寶珠死亡後，上訴人已拋棄繼承權，且伊與訴外人何
    莊寶珠並無任何借名登記之法律關係存在，故上訴人不得主
    張終止借名登記之法律關係後，請求移轉登記為系爭房地之
    所有權人。
  (二)證人黃木樹僅有施作系爭房屋3樓至6樓增建部分，而不知增
    建工程之資金來源，不足證明系爭房屋3樓至6樓增建部分，
    係由訴外人何莊寶珠一人出資。證人余德慶雖證稱其曾聽說
    系爭房屋3樓至6樓增建部分係訴外人何莊寶珠係借用伊名增
    建，惟上開證言非證人余德慶所親見親聞，不得採為證據。
    又證人朱宇蓁與上訴人之關係密切，難免有偏頗上訴人之虞
    ，且其證詞前後矛盾，亦不足採信。
三、證據：除援用原審所提出者外，補提臺灣基隆地方法院93年
    度婚字第338號判決為證並聲請訊問證人林茂旺。
    理    由
一、上訴人主張：基隆市仁愛區旭町字三丁目八地號土地為國有
    原由國防部營產基隆要塞司令部管理，而於光復後即遭民間
    占用建屋居住或經營商業使用。伊養母何莊寶珠（民國58
    年6月18日死亡）於42年6月15日購買上開地號內之門牌號碼
    基隆市○○路24號2樓木造舊屋一棟（上開房屋已拆除，惟
    未辦理滅失登記），在上址經營商業，為占有人之一。前開
    土地於45年10月4日移由陸軍第一營產管理，52年3月12日復
    移為陸軍總司令部管理，45年9月11日及51年11月1日，依占
    用房屋之坐落位置與面積，分割出8之1地號及8之22至8之40
    地號，分由占有人租用，並得優先承購。訴外人何莊寶珠即
    於47年10月29日購買登記取得同所8之6地號土地所有權（45
    年9月12日自8地號分割出）；並委託訴外人林茂旺（即被上
    訴人之父）出面向一外省人購買門牌號碼為基隆市○○路23
    號舊房屋，嗣訴外人何莊寶珠50年12月16日將23號、24號舊
    屋拆除，於系爭土地建造二層加強磚造樓房一棟（面積：第
    一層144.722平方公尺、亭子腳29點302平方公尺，第二層
    174.034平方公尺），登記為訴外人何莊寶珠及被上訴人二
    人共有（權利範圍各二分之一），門牌號碼為基隆市○○路
    23、24號。54年6月30日申請購買、55年3月23日登記取得8
    之1、8之43及8之44等地號三筆土地所有權（以上8之1、8之
    6、8之43、8之44地號土地為忠一路24號舊屋之基地，於66
    年9 月29日經基隆市政府於66年5 月14日以基府地籍字第
    30912號重測公告確定合併登記為基隆市○○區○○段3小段
    22、25地號）；同日取得上開房屋坐落基地（即系爭同所23
    、24地號）之所有權，登記為被上訴人名義。57年間又在上
    址二層建物增建第3至6層，於57年9月27日完成登記，增建
    部分之建物亦均登記為何莊寶珠及被上訴人二人共有，各有
    二分之一所有權應有部分。復於60年2月3日，門牌整編為現
    今之基隆市○○路31號。足證系爭房地實際上之所有權人僅
    有訴外人何莊寶珠一人。又伊於訴外人何莊寶珠死亡後，雖
    與其他繼承人及被上訴人作成房屋分開協議書，上載伊拋棄
    繼承權，且約定由被上訴人登記為系爭房地之所有權人，並
    持上開協議委請代書送往法院公證，惟上開協議書關於伊拋
    棄繼承、被上訴人以共有人身分與其他繼承人分割不動產之
    約定，係通謀虛偽之意思表示所為，該公證之協議書及現場
    勘驗筆錄雖具有公文書之性質，依法仍屬自始無效，系爭房
    地實係伊繼承所得，借名登記於被上訴人者，系爭房地之所
    有權狀向來在伊保管中，被上訴人不得據以證明系爭房地係
    屬其所有。茲伊合法終止借名登記之法律關係，自得本於伊
    與被上訴人間之借名契約終止後之返還請求權請求返還等情
　　，爰求為命被上訴人將系爭房地之所有權移轉登記予伊所有
　　之判決。
    被上訴人則以：系爭土地為伊父林茂旺出資購買，嗣於系爭
    土地上興建與增建房屋，伊父林茂旺均有出資，為共有人之
    一，是伊父將系爭房地登記為伊名義，將系爭房屋所有持分
    二分之一登記為伊所有，自為合法，故系爭房地非訴外人何
    莊寶珠所有，要無任何莊寶珠借伊名登記情事。訴外人何莊
    寶珠死亡後，上訴人已拋棄繼承權，伊與上訴人間亦無任何
    借名登記之法律關係存在，故上訴人不得主張終止與伊之借
    名契約，請求返還借名登記物及移轉登記系爭房地為其所有
    等語，資為抗辯。
二、查(一)整編前之門牌號碼基隆市○○路二四號木造房屋於42年
    6 月15日登記為訴外人何莊寶珠所有，另基隆市○○路23號
    木造房屋之購買名義人為被上訴人。上開木造房屋其後拆除
    ，於50年12月16日改建為二層加強磚造房屋，坐落土地並包
    括訴外人何莊寶珠購買取得之八之六地號土地及租用營產（
    8 之1、8之19、8之43、8之44、8之48、8之49等地號六筆土
    地），面積：第一層144.722平方公尺、亭子腳29.302平方
    公尺，第二層174.034平方公尺，登記為訴外人何莊寶珠及
    被上訴人二人共有，權利範圍各二分之一。(二)訴外人何莊寶
    珠於54年6月30日申請購買、55年3月23日登記取得8之1、8
    之43及8之44等地號三筆土地所有權（以上8之1、8之6、8之
    43 、8之44地號土地於66年9月29日因基隆市政府66年5月14
    日基府地籍字第30912號重測公告確定合併登記為基隆市○
    ○區○○段三小段22地號，合併前之8之6地號於55年6月7日
    分割出8之48地號，同上期日公告改為同小段25地號）。54
    年6 月30日申請購買重測前之8之19地號土地（後分割出8之
    49，重測後改為同所23地號）又購買重測前8之49地號（重
    測後改為同所24地號），所有權人登記為被上訴人。57年間
    同址增建3至6層，同年9月27日完成登記，增建部分之建物
    亦均登記為訴外人何莊寶珠及被上訴人二人共有，權利範圍
    各二分之一，全棟門牌均為基隆市○○路23、24號，60年2
    月3日，門牌整編為現今之基隆市○○路31號。(三)訴外人何
    莊寶珠死亡後，被上訴人與訴外人何莊寶珠之繼承人於60年
    1月18 日訂立房屋分開協議書，載明上訴人拋棄何莊寶珠遺
    產之繼承，並免負遺債之歸還，但應由他繼承人等付給4萬2
    千元為拋棄蓋章之報酬，該協議書並經臺灣基隆地方法院公
    證處公證並登記完畢等事實，為兩造所不爭執（見原審卷第
    202頁本院卷(一)第53頁），並據上訴人提出房屋分開協議書
    、土地建物登記謄本、建築改良物登記總簿、戶籍謄本及建
    築執照申請書為證（見原審卷第12至136頁、本院卷(一)第73
    至80、92至101頁），復經原審調取臺灣基隆地方法院公證
    處60年證字第101號卷查核屬實，堪信為真實。
三、查上訴人養母何莊寶珠於光復後之42年間購買門牌基隆市○
    ○路24號木造房屋營生，其後，隔鄰忠一路23號房屋亦以被
    上訴人名義購入，業如前述。上訴人主張該忠一路23號房屋
    係何莊寶珠借用被上訴人名義購入者，為被上訴人所否認。
    被上訴人辯稱：係伊父林茂旺出資購入，以其名義登記，非
    何莊寶珠借其名購買云云，足認該屋雖登記為被上訴人所有
    ，然非被上訴人自行購入，所爭者唯究係其父林茂旺出資購
    入，或係何莊寶珠購入而已。被上訴人舉其父林茂旺於原審
    到庭證稱：該屋係伊自己購買登記在其子名下，由伊拿出七
    千元給一位外省籍的屋主等語，以實其說。惟林茂旺嗣於本
    院審理中再度到庭作證時已改稱：是何莊寶珠告訴伊屋主要
    賣房屋，叫伊去買等語（見本院卷(二)第50頁），上訴人所舉
    證人即其弟何芳吉到庭則證稱：其母何莊寶珠當時與其中一
    筆土地之地主鬧不愉快，所以請被上訴人的父親出面與地主
    談，後來直接登記在被上訴人名下等語（見原審卷198頁）
    ，何莊寶珠之小姑張呆亦證稱：旁邊的一間房屋是經營粿仔
    生意的人不願意賣房子給何莊寶珠，所以何莊寶珠委由乙○
    ○去買，也登記在乙○○名下等語（見原審卷第195頁），
    另曾受雇為何莊寶珠工作之朱宇蓁證稱：當時屋主是一個外
    省籍的伯伯，他與何莊寶珠有過節，何莊寶珠就找乙○○的
    父親與他談，談好之後，就由乙○○出名去買等語（見本院
    卷(二)第46頁）。雖各該上訴人所舉證人所言並非全然相符，
    張呆所稱委由乙○○去買等語，亦與事實未合，惟該屋買賣
    距今時日久遠，記憶本難週全，自難拘泥於其陳述細節，而
    全然否定。查，林茂旺於本院陳明係何莊寶珠告訴伊23號屋
    主要賣出，已如前述，參酌該屋購買之後係由何莊寶珠用以
    營生，林茂旺不曾收取任何使用對價，為兩造不爭之事實，
    且有證人張呆、何芳吉、朱宇蓁證稱：舊房屋及土地購買後
    均由何莊珠在使用，林茂旺證稱：嗣後將上開舊房屋拆除，
    興建一、二層及增建三至六層之房屋亦均由何莊寶珠在使用
    經營旅社及餐廳，林茂旺及被上訴人未分配營業盈餘各等語
    可按（見本院卷(二)第46、51頁），則何莊寶珠因營業需要，
    原擬購入該23號房屋，但與該23號房屋外省籍所有人相處不
    睦，乃委託被上訴人之父林茂旺出面洽談，應堪認為真實。
    上訴人之父林茂旺雖證稱該23號房屋係伊拿出七千元購得云
    云，然為上訴人所否認，依林茂旺之證言可知該23號房屋，
    事實上是由其出面洽談，然後以其子即被上訴人名義購買，
    林茂旺於該房屋所有權歸屬之爭利害攸關，其證言顯有偏頗
    可能，是否可採，已非無可議，既然該23號房屋係何莊寶珠
    因與該屋所有人不睦而委由林茂旺出面洽商購買，事後係由
    何莊寶珠使用收益各如前述，於情於理均無由林茂旺出資購
    買之餘地。林茂旺及被上訴人並不能提出任何足證曾為出資
    之佐證，而上訴人所舉證人朱宇蓁證稱：簽約的時候由何莊
    寶珠出錢叫我帶去交給伯伯（按指23號屋主）（見本院卷(二)
    第46頁），證人張呆亦證稱係何莊寶珠出資購買（見原審卷
    194頁），各該證言雖非無瑕，然參酌前述房屋買賣經過，
    亦非全無可取，應以上訴人主張係何莊寶珠出資，委託林茂
    旺出面購買較為可採，又何莊寶珠乃因與前所有人不睦而不
    得不委託林茂旺出面如前述，其未以自己名義登記，乃必然
    之理，衡諸被上訴人其後與上訴人結婚之事實，其以被上訴
    人名義登記，即在情理之中矣。
四、上述23、24號房屋，原係占用國有土地，後均由所有人承租
    ，再其後拆除，於50年12月16日改建為二層加強磚造房屋，
    登記為何莊寶珠及被上訴人共有，權利範圍各二分之一，坐
    落於系爭土地及何莊寶珠名義登記之8之6號土地及其租用之
    8之1等六筆土地，已如前述。上訴人主張：該房屋係何莊寶
    珠出資建造，因土地一部係由被上訴人名義承租，故新建房
    屋一部以被上訴人名義建造，否則會喪失承租權等語，雖為
    被上訴人所否認，被上訴人且辯稱：伊父林茂旺亦有出資等
    語。經查：被上訴人固舉其父林茂旺於原審證稱：「建系爭
    房屋一、二樓，我有出錢，當時我有提供不動產讓何莊寶珠
    向銀行抵押借款八萬元，其他現金部分都是零零星星拿出來
    ，大約幾萬元」云云（見原審卷第201頁），以實其說。惟
    於本院審理中再度到庭作證改稱：「我錢出的比較多，都交
    給何莊寶珠，由她支付」（見本院卷(二)第51頁），對興建一
    、二樓資金來源前後所述已有不符，上訴人所舉證人朱宇蓁
    證稱：「基隆市○○路23號房屋坐落土地是乙○○名義租的
    ，同所24號房屋的地是何莊寶珠的，蓋一、二樓，必須以他
    們二人名義」「資金都是何莊寶珠出的，乙○○沒有出資」
    「何莊寶珠有跟會，也有向銀行借款」「蓋成後房屋沒有分
    配，都是作旅社，何莊寶珠在經營」等語（見本院卷(二)第27
    、28頁），證人林茂旺於改建房屋所有權歸屬之事攸關其子
    之權益，其證言顯有偏頗之虞，是否可採，不能無疑，上開
    23號房屋既由何莊寶珠出資，以被上訴人名義購買，並以被
    上訴人名義繼續向土地管理機關承租，事後係由何莊寶珠使
    用收益，已如前述，則何莊寶珠為擴大營業，將原基隆市○
    ○路23、24號舊屋拆除，興建一、二樓，因原23號房屋借用
    被上訴人名義購買，故仍沿用被上訴人名義向基隆市政府申
    請建築執照，並於完成建築後，以被上訴人名義登記二分之
    一所有權，亦屬合理。況林茂旺及被上訴人並不能提出任何
    足資曾為出資興建一、二樓之佐證，證人朱宇蓁之證言，雖
    非全然無瑕，參酌前述買賣房屋及興建房屋之經過，亦非全
    無可取，應以上訴人主張系爭一、二層房屋係何莊寶珠獨自
    出資興建，借用被上訴人名義登記二分之一所有權為可採。
五、改建之二層房屋，其坐落之基地中部分屬國有，而承租使用
    ，已如前述。房屋改建後，各該承租基地逐步承購，系爭土
    地以被上訴人出名承購，何莊寶珠承租土地由何莊寶珠出名
    承購，有各該土地登記謄本可稽（見原審卷第20、45、60、
    79、85頁）。上訴人主張：系爭23、24號土地（承購時土地
    編號為重測前同所8-19、8-49地號）為伊借用被上訴人名義
    購入者，為被上訴人所否認，辯稱：係伊父林茂旺出資購入
    ，以其名義登記，非何莊寶珠借其名義購買云云，足認該地
    雖登記為被上訴人所有，然非被上訴人自行購入，所爭者仍
    在究係其父林茂旺出資購入或係何莊寶珠購入而已。被上訴
    人之父林茂旺於原審雖到庭證稱：「我拿七千元給一位外省
    籍的屋主，當時只有買房屋，沒有買土地，後來我又拿錢叫
    我兒子去買土地，土地是國有的，拿了多少錢我忘記了」云
    云（見原審卷第201頁），然證人林茂旺於該土地所有權歸
    屬之爭亦利害攸關，其證言是否可採，亦待斟酌，該地上房
    屋一、二層係何莊寶珠出資興建，借用被上訴人名義登記為
    所有權各二分之一，已如前述，則被上訴人在該土地上既無
    房屋，於情於理，均無由林茂旺再出資購買土地之餘地。林
    茂旺及被上訴人亦不能提出任何足證曾為出資購買系爭土地
    之佐證，被上訴人所舉證人張呆則於原審證稱：「系爭土地
    係何莊寶珠所買」（見原審卷第195頁），參酌前述，何莊
    寶珠因忠一路23號舊屋借用被上訴人名義購買並以被上訴人
    名義向管理機關承租，嗣以承租之被上訴人名義共同改建一
    、二樓等經過，其證言尚非全無可採，應認上訴人主張係何
    莊寶珠出資購入系爭土地，仍借用被上訴人名義登記為土地
    所有權人為可採。
六、二層房屋基地承購之後，57年間於二層房屋之上增建3至6層
    ，於57年9月27日完成登記，為兩造所不否認，並有建築執
    照申請書、建築物概要及建築改良物登記總簿可憑（見原審
    卷第91、92頁、本院卷(一)第92至95頁）。上訴人主張：上開
    房屋為何莊寶珠出資增建，為被上訴人所否認，辯稱上開房
    屋增建時，伊父林茂旺亦有出資云云，足認該屋雖亦登記為
    被上訴人所有，然非被上訴人自行出資增建，所爭者唯究其
    父林茂旺合資增建或係何莊寶珠獨自出資增建而已。被上訴
    人舉其父林茂旺於原審證稱：「三至六樓興建時，是拿一、
    二樓去抵押借款，何莊寶珠也有召集互助會，我擔任保證人
    ，沒有拿出現金出資」等語，以實其說。然查證人林茂旺於
    所有權之爭利益攸關，其證言顯有偏頗可能，何況所證擔任
    保證人，並未拿出現金，亦不啻自承未曾出資！被上訴人又
    抗辯伊祖父即訴外人林全安曾提供土地予何莊寶珠抵押借款
    8 萬元以興建三層以上之房屋，提出不動產登記謄本為證（
    見原審卷第185頁），惟查該抵押權借款日期為53年11月23
    日，而系爭房屋一、二層係於55年6月7日興建完成登記完畢
    ，三至六層係於57年9月間加建完成（見原審卷第92頁建築
    改良物登記簿），足見三至六層增建時間應在55年6月7日以
    後，與被上訴人所述提借借貸之時間不同，難認上開何莊寶
    珠之抵押借款與加蓋系爭房屋三至六層有關。何況縱令上開
    何莊寶珠之借款建屋屬實，亦係何莊寶珠以借款所得出資建
    屋，尤不能證明是林茂旺或被上訴人所出資興建。又上訴人
    所舉證人黃木樹於本院證稱：房屋係以伊經營之永樹土木包
    工業申請增建，伊囑其職員余德慶辦理並興建三至六層等語
    （見本院卷(一)第24頁），提出基隆市政府建築執照及基隆市
    政府營利事業登記公示資料為證（見本院卷(一)第91、95  頁
    ），經核相符。負責興建之證人余德慶證稱：建築文件係伊
    去申請，章都找何莊寶珠蓋，錢都是找何莊寶珠拿，都是現
    金，造價每坪約五至七千元，材料款亦是由何莊寶珠付，伊
    未曾聽何莊寶珠說與人合資增建，但曾聽說是借他女婿（指
    被上訴人）名字建的等語（見本院卷(二)第25、26頁）。另證
    人朱宇蓁證以：伊在何莊寶珠旅社兼任會計工作，是何莊寶
    珠蓋的，資金均是何莊寶珠所出，被上訴人沒有出資，因系
    爭23號土地是被上訴人名義，故房屋蓋成後，登記二分之一
    為被上訴人名義，房屋蓋成後一樓是酒吧、二樓以上是旅社
    ，均是何莊寶珠在經營等語（見本院卷(二)第27、28頁），核
    與上訴人所述相符。上述證人黃木樹、余德慶為增建之申請
    人及建築人，而證人朱宇蓁曾為何莊寶珠旅社之會計，與上
    訴人均無親戚關係，朱宇蓁與何莊寶珠其後亦無僱傭關係，
    彼三人所為之證言，應較可信。參酌該屋購買之後係由何莊
    寶珠用以營生，林茂旺未曾收取任何使用對價，為兩造不爭
    之事實，且有證人朱宇蓁證稱：舊房屋及土地購買後均由何
    莊寶珠在使用，林茂旺證稱嗣將上開舊房屋拆除，興建一、
    二層及增建三至六層之房屋亦均由何莊寶珠在使用經營旅社
    及餐廳，林茂旺及被上訴人未分配營業盈餘各等語可按（見
    本院卷(二)第46、51頁）。上訴人主張：系爭房屋三至六樓亦
    為何莊寶珠所獨自出資興建，而將所有權應有部分二分之一
    借用被上訴人名義登記，應屬有據。
七、訴外人何莊寶珠於58年6月18日死亡，兩造當時為夫妻，主
    張分配系爭房屋一、六樓，為上訴人之弟何芳吉反對，何芳
    吉為此曾出手毆打上訴人，為兩造所不爭執（見原審卷第
    251頁），亦有證人何芳吉之證言可按（見原審卷第197頁）
    ，證人即兩造之女林淑證稱：「我國小畢業時，與父母從萬
    里搬到基隆住。因為外婆做生意很忙，全家搬到基隆來幫忙
    」、「我唸國中的時候，某日晚上，看到舅舅用腳踢媽媽，
    造成媽媽尿失禁，我有跑到二樓告訴爸爸，爸爸當場表示為
    了財產這種事爭吵，不如回萬里，當天晚上全家就搬到萬里
    ，之後就一直住了二、三個月，之後又因媽媽和舅舅和解，
    我們全家又搬回基隆忠一路三十一號一樓，之前是住在六樓
    」、「當時舅舅打媽媽，爸爸除了表示要搬回萬里外，還表
    示別人的財產不要，『願自己的腿肚能生肉』，媽媽則表示
    這是外婆留給他的財產，為什麼不要」等語（見原審卷第
    241、250頁），核與證人何芳吉所證：「被告（指被上訴人
    ）向原告（指上訴人）表示回萬里去，願自己的腿肚能生肉
    ，原告則表示這是母親留給我的財產，為何不要」等語相符
    （見原審卷第296頁）。被上訴人亦不否認當天晚上搬回台
    北縣萬里鄉（見原審卷第252頁），證人林淑為兩造所生之
    女，並無證據證明有偏頗一方之嫌，所為證言應屬可取。綜
    合上情，足認系爭土地為何莊寶珠出資購入，系爭房屋一至
    六層均為何莊寶珠出資興建，借用被上訴人之名登記為土地
    所有人及房屋所有權二分之一，實係何莊寶珠之財產。
八、系爭土地及房屋一至六層事實上均為何莊寶珠所有，何莊寶
    珠於59年6月18日死亡，故上開土地及房屋應屬何莊寶珠之
    遺產。上訴人之弟何芳吉就上開土地及房屋繼承分產之事毆
    打上訴人，被上訴人憤而搬回台北縣萬里家，已如前述。嗣
    兩造及何莊寶珠之其他繼承人何阿嬰、何芳吉、何秋吉、何
    月英等人在訴外人蔡德龍、黃明金協調下，就何莊寶珠名下
    之財產及上開登記被上訴人名義之土地及登記何莊寶珠與被
    上訴人名義各二分之一所有權之房屋一至六層進行分割，依
    協議書所載：「二、分割方法：乙方（指被上訴人）就右列
    房屋產權（指系爭房屋）二分之一應有部分，自願分割取得
    第一層即樓下及騎樓全部為所有，並另取得原設于樓下之電
    冰箱一座及原設樓上之第二六０九八號電話機一架為所有並
    保留原所有二筆土地（指系爭土地）。甲方等（指上訴人及
    其他繼承人）自願分割取得2、3、4、5、6共五層為所有，
    並繼承取得被繼承人何莊寶珠遺有之五筆土地，但林甲○○
    自願拋棄被繼承人何莊寶珠之遺產繼承權，並免負遺債之償
    還，但應由他繼承人等付給新台幣肆萬貳千元正為拋棄蓋章
    之報酬，於公證完畢同時印、款兩交。三、被繼承人何莊寶
    珠之遺債承還攤分：(1)合作金庫抵押債權新台幣一百三十萬
    元中，乙方分擔承還三十九萬元及其利息，甲方（林甲○○
    除外）分擔承還九十一萬元及其利息（本債務分擔承還之開
    始自本協議書經法公證完畢時起算）各分擔之債務由各清還
    或各辦續借手續。(2)其他民間債務悉由甲方負擔承還與乙方
    無涉。」（見原審卷第227頁）。依上開協議之結果，被上
    訴人及何莊寶珠之其他繼承人均已辦妥建物分割之登記（見
    本院卷(一)第77、78頁），被上訴人並取得分割後之建築改良
    物所有權狀（即系爭房屋一樓）（見本院卷(二)第60頁），上
    開協議書雖名為房屋之分割協議書，但其分割內容除分割何
    莊寶珠應繼承之土地及房屋外，包括電冰箱、電話機、抽水
    機、抽油機、水池等動產及應負之債務及分割前之稅捐，故
    應認為其真意實係何莊寶珠遺產之分割，而約定上訴人分得
    部分登記於被上訴人名下。
九、上開協議書中約定將分得部分登記於被上訴人名下，但其內
    部之法律關係並無記載，而其內部法律關係並非僅有借名一
    途，實情究竟如何，不能由協議書推知。上訴人主張係將分
    割遺產所得借被上訴人之名登記，既為被上訴人所否認，依
    舉證責任分配之原則，應由上訴人負責舉證。
  (一)上訴人主張：伊分得系爭土地及房屋一樓全部，因恐增加稅
    費及基於夫妻情誼，故借名登記為被上訴人名義，分割協議
    書為通謀意思表示，應屬無效等語，提出經臺灣基隆地方法
    院公證人公證之房屋分開協議書為證（見原審卷第229頁）
    。惟為被上訴人否認，經查：系爭土地為何莊寶珠購買而借
    用被上訴人名義登記，系爭房屋一至六層亦為何莊寶珠所出
    資興建，將所有權應有部分二分之一借被上訴人名義登記，
    均如前述。但依上開房屋分開協議書所記載，被上訴人經協
    議分割取得系爭房屋一樓部分，二至六樓所有權則由上訴人
    以外之繼承人取得，而上訴人則聲明「拋棄繼承」，並由其
    他繼承人給付42,000元作為上訴人「拋棄蓋章之報酬」，此
    經臺灣基隆地方法院公證人張憲義於60年1月19日親自前往
    現場勘驗，依當時製作之現場勘驗筆錄所載：「（公證人問
    ：妳（指上訴人）對於何莊寶珠遺產有何主張？）自願拋棄
    繼承何莊寶珠遺產繼承權，並免負遺債之承還，但應由其他
    繼承人支付給我新臺幣四萬二千元為拋棄蓋章之報酬」，而
    上訴人當場於公證人面前收受其他繼承人給付之42,000元等
    情，有房屋分開協議書及現場勘驗筆錄可憑（見原審卷第
    220 至229頁），是上訴人主張上開房屋分割協議書之約定
    為通謀之意思表示，應屬無效，顯屬無據。
  (二)上訴人另主張：房屋分割後，系爭房屋一樓，自60年5月間
    起，即由伊在上址經營世紀飲料室，其後並將房屋出租他人
    收取租金，被上訴人實際上從未經營或管理上開房屋，足見
    伊始為該房屋之真正所有權人，僅係借用被上訴人名義辦理
    登記而已。然查：兩造為夫妻關係（見原審卷第218、219頁
    戶籍謄本），夫妻於日常家務，互為代理人（民法第1003條
    第1項參照），夫妻一方於他人所有之不動產上經營生意、
    或出租收取租金，本屬社會常態，尚不能據此主張系爭房屋
    為借用被上訴人名義。
  (三)上訴人復主張：分割後系爭房屋之所有權狀及立分割協議書
    時所用印章仍在伊保管中，足見系爭房屋為伊借用被上訴人
    名義登記云云，提出建築改良物所有權狀為證（見本院卷(二)
    第60頁），惟查房屋分割協議書訂立後，兩造夫妻感情尚篤
    ，在共同生活中，上訴人保管被上訴人之上開建築改良物所
    有權狀及印章，亦屬常情，尚不能以此推定上訴人有借用被
    上訴人名義登記。
  (四)上訴人末主張：58年間何莊寶珠死亡時，伊未拋棄繼承云云
    ，經原審調閱該院58年度民事卷銷燬清冊中，確查無上訴人
    拋棄繼承之相關資料（見本院卷(一)第89頁），但仍不能憑此
    證明上訴人以繼承所得登記於被上訴人名下有借名登記之情
    事。
    由上說明，上訴人不能證明於簽立協議書時，將分割遺產所
    得登記於被上訴人名下係出諸借名登記。其以與被上訴人間
    有借名契約存在，業經終止為由，訴請被上訴人返還系爭土
    地，即有未合。何況於協議書書立後，再登記於被上訴人名
    下者惟系爭房屋之所有權應有部分二分之一，其餘系爭房屋
    之所有權應有部分二分之一及系爭土地所有權乃何莊寶珠借
    被上訴人之名而登記，已如前述，上訴人本於其與被上訴人
    之借名登記契約，而為請求，亦有不合（至於何莊寶珠因與
    被上訴人成立借名契約而得享有之權利，應由何莊寶珠之繼
    承人繼承，上訴人並未就此一繼承而來之契約權利而為主張
    ，本院無由審究，附此說明）。
十、綜上所述，兩造間就系爭房地，既無借名契約存在，上訴人
    主張借名契約業經終止，請求被上訴人將系爭房地之所有權
    移轉登記為伊所有，不應准許。原審所為上訴人敗訴之判決
    ，理由雖有不同，但結果並無二致，仍應予以維持。上訴論
    旨，猶執陳詞，指摘原判決不當，聲明廢棄改判，為無理由
    。
十一、至兩造其餘之攻擊或防禦方法及未經援用證據，經本院斟
      酌後，認為均不足以影響本判決之結果，無逐一詳予論駁
      之必要，併此敘明。
十二、據上論結，本件上訴應認為無理由。依民事訴訟法第
        449 條第2項、第78條，判決如主文。
中　　華　　民　　國　　94　　年　　 6　　月　　14　　日
                  民事第十庭審判長法　官  黃熙嫣
                                  法　官　鄭傑夫
                                  法　官　劉清景
正本係照原本作成。
如不服本判決，應於收受送達後20日內向本院提出上訴書狀，其
未表明上訴理由者，應於提出上訴後20日內向本院補提理由書狀
（均須按他造當事人之人數附繕本）上訴時應提出委任律師或具
有律師資格之人之委任狀；委任有律師資格者，另應附具律師資
格證書及釋明委任人與受任人有民事訴訟法第466條之一第一項
但書或第二項（詳附註）所定關係之釋明文書影本。
中　　華　　民　　國　　94　　年　　6 　　月　　22　　日
　　　　　　　　　　　            書記官  黃千鶴
附註：
民事訴訟法第四百六十六條之一（第一項、第二項）：
對於第二審判決上訴，上訴人應委任律師為訴訟代理人。但上訴
人或其他法定代理人具有律師資格者，不在此限。
上訴人之配偶、三親等內之血親、二親等內之姻親，或上訴人為
法人、中央或地方機關時，其所屬專任人員具有律師資格並經法
院認為適當者，亦得為第三審訴訟代理人。
